臺灣高等法院臺中分院刑事判決　　　　96年度上訴字第1265號
上　訴　人　臺灣彰化地方法院檢察署檢察官
上　訴　人
即　被　告　丙○○
選任辯護人　張崇哲律師
　　　　　　楊佳勳律師
上　訴　人
即　被　告　丁○○
選任辯護人　王志中律師
　　　　　　林松虎律師
上列上訴人因被告貪污治罪條例等案件，不服臺灣彰化地方法院
95年度訴字第1700號中華民國96年3月2日第一審判決（起訴案號
：臺灣彰化地方法院檢察署95年度偵字第6134、7055號），提起
上訴，本院判決如下：
    主  文
原判決撤銷。
丙○○連續竊盜，處有期徒刑貳年陸月。
丁○○公務員，對於主管之事務，明知違背法令，直接圖私人不
法利益，因而獲得利益，處有期徒刑伍年貳月，褫奪公權年。
    犯罪事實
一、丙○○為「宏毅營造有限公司」（下稱宏毅公司）於民國93
    年9月30日，標得彰化縣芬園鄉公所（下稱芬園鄉公所）「
    彰南路周邊綠美化改善工程」之工地負責人及實際施作人，
    並綜理上開工程挖、運棄土方業務，為從事業務之人。丁○○則自67年起，擔任芬園鄉公所建設課技士，92年間改任農
    經課技士，且為上開工程之主辦兼監工，負責監督包商之工
    程施作與結算等事宜，並需監督上開工程之剩餘土石方有無
    運至合法之棄土場，此外施工之廠商需每天向其報告進度，
    再由丁○○核對施工廠商所製作之工程日報表與實際工程狀
    況是否相符，確認無誤後再記載於監工日報表，係依據法令
    從事公務之人員。
二、依宏毅公司與芬園鄉公所於93年10月11日所簽訂之芬園鄉公
    所工程契約書附註約定：「本工程施工項目如編列『廢方運
    棄』，即已包含合法棄土場進場之相關費用，乙方（即宏毅
    公司）應自行覓妥合法棄土場於施工前報甲方（即芬園鄉公
    所）核備，並於嗣後請撥款項時一併檢附合法棄土場相關資
    料」，因上開工程項目編列有「廢方運棄」項目，宏毅公司
    上開工地之負責人丙○○乃與建箇建設開發有限公司（以下
    簡稱建箇公司）之業務員徐忠敏接洽，於93年10月25日，議
    定上開工程之剩餘土石方共1460立方公尺，由宏毅公司載運
    至建箇公司所屬坐落雲林縣斗六市○○段1之 21號土地之二
    城土方銀行土石方資源堆置場，並經雲林縣政府於93年10月
    27日，同意登錄在案，嗣上開工程於93年12月間，經芬園鄉
    公所核准變更設計，該工程之「廢方運棄」項目總數量因而
    變更為2306.28立方公尺（即土方工程廢方運棄項目：2222.
    2立方公尺；排水工程砌石溝廢方運棄項目：76.73立方公尺
    ；集水井廢方運棄項目：2.55立方公尺；噴灌工程廢方運棄
    項目：4.8立方公尺，4者合計2306.28立方公尺)，建箇公司
    乃於94年2月21日 ，再向雲林縣政府申報變更收受上開工程
    剩餘土石方數量為2307立方公尺 ，亦經雲林縣政府於94年2
    月25日同意登錄在案。
三、詎丙○○明知宏毅公司承包之上開公共工程，施工期間所挖
    取之工程剩餘土石方應載運至上開建箇公司所屬之土石方資
    源堆置場處理，且禁止非法外運，竟基於意圖為自己不法所
    有之概括犯意，非但利用施工之便，先於94年2、3月間，僱
    請不知情之砂石車司機即綽號「木瓜」之陳燦明，再由陳燦
    明委請亦不知情之砂石車司機曾星豪等成年人，前往位於上
    開工程工地範圍外之小緩坡即彰化縣芬園鄉（起訴書誤載為
    芳苑鄉○○○路○段（舊社段14之17地號)之國有土地，以挖
    土機、砂石車連續竊取該地共計約521.87立方公尺之國有土
    石方，再趁施工中運送、處理剩餘土石方之便，又連續竊取
    上開工程工地內共計498.6立方公尺之土石方(按上開工程經
    變更設計後之廢方運棄總數量應為 2306.28立方公尺，然完
    工後實際測量地形圖而計算之廢方運棄總數量卻為 2804.88
    立方公尺，二者差距為498.6立方公尺)，得手後載往南投縣
    中興新村附近農地、福崧砂石場及南投縣草屯交流道旁私人
    土地並變賣獲利。丙○○為掩飾上開犯行，並未將上開盜挖
    之土石計入其業務上所製作之工程日報表「廢方棄運」項之
    「本日完成數」欄，且自94年2月24日起至同年5月23日止，
    連續在其業務上所製作之工程日報表「廢方棄運」項之「累
    計完成數」欄，未將上開超挖之土石計入「累計完成數欄」
    ，並將該工程日報表交付丁○○向芬園鄉公所行使，致生損
    害於芬園鄉公所審核宏毅公司是否依約施工之正確性。
四、丁○○身為上開工程之主辦及監工人員，明知其依內政部訂
    頒之「營建剩餘土石方處理方案」、彰化縣政府制定之「彰
    化縣營建剩餘土石方及混合物處理自治條例」及依芬園鄉公
    所與宏毅公司所簽訂之「工程合約書」之契約規定，於公共
    工程進行中，對上開工程之承包商就營建剩餘土石方之處理
    ，有監督、管理之權責。詎其竟漠視上述規定，未仔細核對
    丙○○每日所製作之工程日報表，致未能及時發現丙○○有
    在上開工程地點竊取土石之情形 ，嗣至94年3月間，上開公
    共工程即將完工之際，因該工程完工後辦理結算時，先再行
    測量所挖取之土石數量，丙○○即告知丁○○其所挖取之土
    石超過上開工程約定之廢方運棄總數量 2306.28立方公尺，
    丁○○明知丙○○並未依契約書所約定之數量載運廢棄土方
    ，竟基於對於主管事務直接圖利之犯意，先委請受芬園鄉公
    所委託設計上開工程且不知情之明宙工程顧問有限公司（下
    稱明宙公司)總經理乙○○，於94年3月17日指派劉吉豐，會
    同丁○○、丙○○再至現場重新測量，結果廢方運棄總數量
    為2804.88立方公尺（即土方工程廢方運棄項目：2720.70立
    方公尺；排水工程砌石溝廢方運棄項目 ：75.98立方公尺；
    集水井廢方運棄項目：3.4立方公尺 ；噴灌工程廢方運棄項
    目：4.8立方公尺 ，4者合計2804.88立方公尺），丁○○不
    僅未要求丙○○限期改善，又於94年4月間 ，打電話委由不
    知情之乙○○代為製作結算明細表 ，並告訴乙○○94年3月
    17日所測得之廢方運棄項目數量與變更設計後之數量相同，
    乙○○即依據94年3月17日所測得數量 ，在結算書上記載廢
    方運棄總數量為2804.88立方公尺 ，並將該結算書送交丁○○，嗣該工程於94年5月24日竣工 ，並於94年8月2日驗收完
    畢，丁○○於94年8月4日填載該工程結算驗收證明書時，明
    知上開工程所約定之廢方運棄總量為2306.88立方公尺 ，而
    乙○○所製作之結算明細表則為2804.88立方公尺 ，竟該將
    結算證明書連同該結算明細表一併送請不知情之農經課課長
    劉永國、鄉長黃麗玲核章，以之作為簽請核發工程款之依據
    ，因而圖利宏毅公司 ，使宏毅公司於94年8月10日，溢領廢
    方運棄項目之工程款利益共計約新臺幣（下同） 69,939 元
    （因結算明細表所載廢方運棄總數量如前述係多出498.6 立
    方公尺，而上開工程「廢方運棄」項目單價為每立方公尺14
    0.27元，498.6x140.27≒69,939元）。
五、案經法務部調查局彰化縣調查站報告及臺灣彰化地方法院檢
    察署檢察官簽分後偵查起訴。
     理  由
一、按被告以外之人於審判外之言詞或書面陳述，除法律有規定
    者外，不得作為證據，刑事訴訟法第159條第1項固定有明文
    。惟被告以外之人於偵查中向檢察官所為之陳述，除顯有不
    可信之情況者外，得為證據 ，刑事訴訟法第159條之1第2項
    定有明文。被告丁○○之選任辯護人雖以未經交互詰問為由
    ，辯稱證人陳燦明、吳聲毅、簡景悟、劉永國、乙○○、曾
    星豪偵查中之證述無證據能力等語，惟查：偵查中證人作證
    本無交互詰問之程序，而上開證人於偵查中業已具結，有證
    人結文在卷可憑（見他字274號卷第14、47、49、51、110頁
    ，發查字第428號卷第17頁)，已踐行法定程序，且本院又查
    無上開證人於偵查中所證有何顯不可信之情形（辯護人亦未
    就此有何主張、舉證)，依刑事訴訟法第159條之1第2項之規
    定，應有證據能力。至下列其他經引用之全部卷證所涵括之
    供述證據及非供述證據，經本院於審理時予以提示並告以要
    旨，且各經檢察官、被告及辯護人表示意見，當事人均未於
    言詞辯論終結前異議，是後述所引用證據之證據能力均無疑
    義，合先敘明。
二、訊據被告丙○○固坦承其有竊取上開工程範圍外即彰化縣芬
    園鄉○○路○段（舊社段14之17地號)國有土地之土石共計52
    1.87立方公尺 ，惟矢口否認有竊取上開工程範圍內共計498.
    6 立方公尺之土石方及在業務上所製作之工程日報表為虛偽
    填載，並行使該不實業務文書之犯行，辯稱：雖上開工程施
    工後經實際測量地形圖而計算所得之廢土清運數量為 2804.
    88立方公尺 ，然與契約及設計圖施工之廢土清運量2306.28
    立方公尺差距不大，仍屬測量之誤差範圍內，無法證明伊確
    實有竊取上開工程範圍內 498.6立方公尺之土方，且伊在工
    程日報表所載廢方棄運累計完成數量為2306立方公尺，係粗
    估數量，雖與實際清運之數量不同，亦無在業務上所掌文書
    登載不實並予以行使之犯意云云；被告丁○○亦矢口否認有
    何犯行，辯稱：本件工程運送至建箇公司之廢棄土方為2307
    立方公尺，與完工後實際測得挖掘之土方為 2804.88立方公
    尺相較差距不大，應屬合理誤差範圍，且伊擔任本案工程監
    工期間負責14項工程，無法隨時至現場監工，就包商有無超
    挖、盜取工程內之土方，尚難知悉，是伊並無圖利之主觀犯
    意，且客觀上亦無圖利之結果，而伊僅係疏未詳查、核對委
    由乙○○製作之結算明細表，並無登載不實之事項於職務上
    製作之公文書云云。經查：
  (一)被告丙○○部分
  1.芬園鄉公所辦理之「彰南路周邊綠美化改善工程」，由宏毅
    公司於 93年9月30日得標，該公司並委請被告丙○○擔任該
    工程之工地負責人及實際施作人，業據被告丙○○於偵查及
    原審坦承不諱(見他字第274號卷第34頁、原審卷第54頁反面
    、第55頁反面），核與證人即宏毅公司負責人吳聲毅於偵查
    中證述之情節相符（見他字第274號卷第45頁)，並有扣案之
    芬園鄉公所開標紀錄、宏毅公司出具之委任書在卷可證，此
    部分應堪信為真實。
　2.被告丙○○確有利用上開工程施工之便，於94年2、3月間，
  　，僱請不知情之砂石車司機即綽號「木瓜」之陳燦明，再由
 　 陳燦明委請亦不知情之砂石車司機曾星豪等成年人，前往位
    於上開工程工地範圍外之小緩坡即彰化縣芬園鄉○○路○段(
    舊社段14之17地號）之國有土地，以挖土機、砂石車竊取該
    地共計約521.87立方公尺之國有土石方，載往南投縣中興新
    村附近農地、福崧砂石場及南投縣草屯交流道旁私人土地等
    情，為被告丙○○於原審準備程序時所不爭執（見原審卷第
    54頁反面、第55頁反面），核與證人陳燦明、曾星豪於偵查
    中證述之情節相符(見他字第274號卷第12、13頁，發查字第
    428號號第15、16頁），復有彰化縣芬園鄉公所建設課94年5
    月20日工程會勘紀錄附卷可查 (見他字第274號卷第121頁）
  　，被告丙○○此部分之自白與事實相符，堪以採信。而參以
    證人陳燦明於偵查中證稱：伊載運上開土方 2天，共15至16
    車次，每車次700或800元等語（見他字第 274號卷第12、13
    頁）；證人曾星豪於偵查中證稱：伊載運上開土方至南投縣
    中興新村附近農地 13車次，每車次700元；載運至福崧砂石
    場27車次，每車次450元等語（見發查字第428號卷第15、16
    頁），苟非有利可圖，被告丙○○何須自行支付該等費用僱
    請挖土機及砂石車司機挖取並載運上開工程範圍外之土方至
    上開地點，是被告丙○○係將上開竊得之土方變賣獲利一事
    ，應堪認定。
  3.依宏毅公司與芬園鄉公所於93年10月11日，簽訂之芬園鄉公
    所工程契約書附註約定：「本工程施工項目如編列『廢方運
    棄』，即已包含合法棄土場進場之相關費用，乙方（即宏毅
    公司）應自行覓妥合法棄土場於施工前報甲方（即芬園鄉公
    所）核備，並於嗣後請撥款項時一併檢附合法棄土場相關資
    料」（契約書正本扣於本案，影本見原審卷第154頁)，因上
    開工程項目編列有「廢方運棄」項目，被告丙○○乃與建箇
    公司之業務員徐忠敏接洽，於93年10月25日，議定上開工程
    之剩餘土石方共1460立方公尺，由宏毅公司載運至建箇公司
    所屬坐落雲林縣斗六市○○段 1之21號土地之二城土方銀行
    土石方資源堆置場，並經雲林縣政府於93年10月27日同意登
    錄在案，嗣上開工程於93年12月間，經芬園鄉公所核准變更
    設計（為與後述未經芬園鄉公所核准通過之第二次變更設計
    區分，下稱第一次變更設計），該工程之「廢方運棄」項目
    總數量因而變更為 2306.28立方公尺（即土方工程廢方運棄
    項目：2222.2立方公尺；排水工程砌石溝廢方運棄項目：76
    .73 立方公尺；集水井廢方運棄項目：2.55立方公尺；噴灌
    工程廢方運棄項目：4.8立方公尺， 4者合計2306.28立方公
    尺)，建箇公司乃於94年2月21日，向雲林縣政府申報變更收
    受上開工程剩餘土石方數量為2307立方公尺，亦經雲林縣政
    府於 94年2月25日同意登錄在案等情，業據被告丙○○於原
    審坦承在卷（見原審卷第55頁、第116頁反面、第117頁），
    並經證人徐忠敏於原審證述屬實(見原審卷第101頁反面、至
    第103頁反面），復有雲林縣政府93年10月27日府工石字第0
    930107026號函、94年2月25日府工石字第0940017892號函在
    卷可稽（見他字第274號卷第111至113頁)，此外，並有芬園
    鄉○○○○路週邊綠美化改善工程採購案卷內所附之土石方
    處理計劃書、工程預算書、變更設計預算書扣案可證，此部
    分之事實堪信為真實。又宏毅公司僅於94年2月份、4月份各
    分別載運 1538、769立方公尺之剩餘土石方至建箇公司所屬
    之上揭土石方資源堆置場，建箇公司並依實際收受之土石方
    數量2307立方公尺開立完工證明乙情，業據證人徐忠敏於原
    審結證在卷（見原審卷第103頁反面)，並有建箇公司二城土
    石方堆置場營建剩餘土石方94年2月份、4月份流向明細表附
    卷可查（見他字第274號卷第114、115頁)，另有建箇公司於
    94年5月16日所開立之完工證明書附卷可參（ 見偵字第7055
    號卷第15頁），足認宏毅公司實際上僅載運共2307立方公尺
    之剩餘土石方至建箇公司所屬之上揭土石方資源堆置場。
　4.上開工程於93年12月間變更設計時，係由受芬園鄉公所委託
 　 之明宙公司總經理乙○○至工地現場實際測量後，估算若包
    商按圖施工之廢方運棄總數量為 2306.28立方公尺（即土方
    工程廢方運棄項目：2222.2立方公尺；排水工程砌石溝廢方
    運棄項目：76.73立方公尺；集水井廢方運棄項目：2.55 立
    方公尺；噴灌工程廢方運棄項目：4.8立方公尺，4者合計23
    06.28立方公尺），嗣於94年4月份前15天，被告丁○○、丙○○均有以電話向乙○○表示因施工現況與設計圖有所落差
    ，必須再為第二次變更設計，乙○○乃應被告丁○○之要求
    ，指派劉吉豐再至施工現場測量，因當時工程已施作完成將
    近80％，土方業已開挖完畢，經劉吉豐測得包商實際施工後
    廢方運棄之總數量為2804.88立方公尺(即土方工程廢方運棄
    項目： 2720.70立方公尺；排水工程砌石溝廢方運棄項目：
    75.98立方公尺；集水井廢方運棄項目：3.4立方公尺；噴灌
    工程廢方運棄項目：4.8立方公尺， 4者合計2804.88立方公
    尺），嗣被告丁○○私下委請乙○○製作其職務上執掌之公
    文書即結算明細表，並表示廢方運棄項目之數量與變更設計
    後之數量相同，乙○○乃依據第二次變更設計時所測得之廢
    方運棄數量填載於結算明細表乙情，業據證人乙○○於偵查
    中、原審及本院審理時結證明確（見他字第274號卷第108頁
    ，原審卷第97至101頁，本院卷第104、105頁)，並有芬園鄉
    公所委託設計服務契約書、「彰南路週邊綠美化改善工程」
    採購案卷所附之芬園鄉公所結算明細表及第二次變更設計預
    算書扣案可佐，上情亦堪認定。
　5.被告丙○○雖否認其有竊取上開工程範圍內 498.6立方公尺
 　 之土石方云云。惟查，被告丙○○原先載運至建箇公司之剩
    餘土石方數量未達2307立方公尺，於 94年5月份，經建箇公
    司要求將應載運至建箇公司堆置處理之剩餘土石方數量補足
    至2307立方公尺，且被告丙○○在其補足土石方數量後，曾
    以電話向建箇公司業務員徐忠敏表示上開工程業經第二次變
    更設計並增加剩餘土石方數量，要求建箇公司依變更設計後
    之數量開立完工證明，惟因被告丙○○未提供第二次變更設
    計經核准通過之公文，建箇公司無法向雲林縣政府申報變更
    收受剩餘土石方數量，故乃於同年 5月16日，依照之前向雲
    林縣政府所申報且實際收受之剩餘土石方數量，開立完工證
    明乙節，已據證人徐忠敏於原審到庭結證綦詳（見原審卷第
    103頁反面)，參以被告丙○○於原審供稱其於申報完工前，
    即知第二次變更設計並未經芬園鄉公所核准通過（見原審卷
    第116頁反面)，其竟仍要求建箇公司依第二次變更設計後之
    數量開立完工證明，足徵被告丙○○知悉其實際挖取之剩餘
    土石方數量與前經芬園鄉公所核准之第一次變更設計之廢方
    運棄數量不符，且顯逾其實際載運至建箇公司處理之數量。
    雖被告丙○○辯稱：雖數量有所不符，仍屬合理誤差範圍云
    云，然據證人乙○○於原審所證：若被告丙○○按圖施工，
    其實際施作後之廢方運棄數量與第一次變更設計時測得之數
    量即 2306.28立方公尺，誤差頂多10％等語，則本件被告丙○○實際施作後經測得之廢方運棄數量為 2804.88立方公尺
    ，亦超出其所謂之合理誤差範圍，是其上開所辯實不足採；
    至被告丙○○於本院審理時雖又供稱：伊雖有超挖上開工程
    範圍內之土石，然僅載走合約範圍內之2306立方公尺，其餘
    多挖取之土石即填放在上開工程附近之鐵皮屋與檔土牆中間
    云云（見本院卷第106頁之筆錄及第110、111頁之照片)，惟
    此不僅與被告丙○○於原審所辯不同，且在商言利，被告丙○○豈可能浪費多餘之人力、財力，而多此一舉將所多挖取
    之土石棄置於附近，被告丙○○於本院上開所辯顯屬無稽，
    不足採信。衡諸被告丙○○既未按圖施工而實際超挖土石方
    達 498.6立方公尺，又係在建箇公司要求之狀況下，才將載
    運至該公司所屬堆置場之剩餘土石方數量補足至2307立方公
    尺，尚且請求建箇公司依照未通過之第二次變更設計數量開
    立完工證明書，益徵被告丙○○實係將超出部分即 498.6立
    方公尺之土石方外運而竊取之。而被告丙○○既知悉其於94
    年2、3月間，確有僱工超挖土石方 498.6立方公尺，已如前
    述，其為掩飾上開犯行，未將上開盜挖之土石計入其業務上
    所製作之工程日報表「廢方棄運」項之「本日完成數」欄，
    且自94年2月24日起至同年5月23日止，連續在其業務上所製
    作之工程日報表「廢方棄運」項之「累計完成數」欄，未將
    上開超挖之土石計入「累計完成數欄」等情，亦有扣案芬園
    鄉公所委託設計服務契約書、「彰南路週邊綠美化改善工程
    」採購案卷所附之被告丙○○於94年2月24日起至同年5月23
    日止，所製作之工程日報表可佐，其有行使業務上登載不實
    文書之犯行，同堪認定。
  6.本案有關被告丙○○之事證已臻明確，其上開所辯，要屬事
    後卸責之詞，不足採信，被告丙○○此部分之犯行，應堪認
    定。
  (二)被告丁○○部分：
  1.被告丁○○則自67年起擔任芬園鄉公所建設課技士，92年間
    改任農經課技士，且為上開工程之主辦兼監工，負責監督包
    商之工程施作與結算等事宜，故需確認施工範圍，及注意廠
    商是否有逾越範圍而施工，並需監督上開工程廢棄土方有無
    運至合法之棄土場，此外施工之廠商需每天報告進度，再由
    被告丁○○核對施工廠商所製作之工程日報表與實際工程狀
    況是否相符，確認無誤後再記載於監工日報表乙節，業據被
    告丁○○於原審準備程序時所不爭執（見原審卷第55頁），
    核與證人即芬園鄉公所農經課技士簡景悟於偵查中（見他字
    第274號卷第22、23頁)、農經課課長劉永國於偵查及原審證
    述之情節（見他字第274號卷第38、39頁)相符，此部分之事
    實應堪認定。
  2.依被告乙○○上開所證：被告丁○○打電話給伊，表示因施
    工現況與設計圖有所落差，必須再做第二次變更設計，伊乃
    應被告丁○○之要求，指派劉吉豐再至施工現場測量，因當
    時工程已施作完成將近80％，土方業已開挖完畢，經劉吉豐
    測得包商實際施工後廢方運棄之總數量為 2804.88立方公尺
    ，嗣被告丁○○私下委請伊製作結算明細表，並表示廢方運
    棄項目之數量與變更設計後之數量相同，伊乃依據第二次變
    更設計時所測得之廢方運棄數量填載於 94年4月份所製作結
    算明細表上等語（見他字第274號卷第108頁，原審卷第97至
    101頁，本院卷第104、105頁)，及被告丙○○於原審證稱：
    伊公司於本件工程完工前，亦有派員測量所挖取之廢棄土方
    ，結果比第一次變更設計後之契約數量多，超過多少伊已忘
    記，但有超過 100立方公尺，伊有將此情形告訴丁○○，看
    是否能變更設計，後來申請第二次變更設計並沒有通過等語
    （見原審卷第116頁），足見被告丁○○於94年3月間，委請
    明宙公司再度前往上開工程地點測量廢棄土方前，應已知悉
    被告丙○○於上開工程地點所挖取之土石已逾越原先契約之
    數量；參以被告丁○○於原審自承：承包商宏毅公司於94年
    3月17日前，即申請第二次變更設計，伊曾於94年3月17日（
    被告丁○○於原審雖陳稱係94年3月27日，然應係同年3月17
    日，見本院卷第76頁所附之工程會勘紀錄表），會同丙○○
    、明宙公司之人員（即劉吉豐）至上開工地現場履勘等語觀
    之（見原審卷第121頁)，被告丁○○既曾親至現場參與履勘
    ，益徵其於完工前確已知悉被告丙○○有超挖土石之情形。
  3.被告丁○○既係本件工程之主辦兼監工，負責工程之結算，
    其明知被告丙○○所挖取之土石已逾契約數量，猶告知證人
    乙○○ ，其於94年3月17日再至現場所測得之廢方運棄項目
    數量與第一次變更設計後之數量相同，並委由乙○○以94年
    3 月17日所測得之廢棄土方數量製作結算明細表後，連同其
    所製作之工程結算驗收證明書一併呈報芬園鄉農經課長劉永
    國，再轉呈鄉長黃麗玲核准，致宏毅公司於 94年8月10日，
    溢領廢方運棄項目之工程款利益共計69,939元（因結算明細
    所載廢方運棄總數量超出 498.6立方公尺，而上開工程「廢
    方運棄」項目單價為每立方公尺 140.27元，498.6＊140.27
    ≒69,939元）等情，亦有芬園鄉公所委託設計服務契約書、
    「彰南路週邊綠美化改善工程」採購案卷所附之統一發票、
    工程結算驗收證明書、結算明細表扣押可證（工程結算驗收
    證明書、結算明細表影本，見他字第274號卷第125頁、偵字
    第7055號卷第16至18頁），被告丁○○確有圖利宏毅公司之
    不法利益69,939元等情，應堪認定。
  4.被告丁○○雖以前詞置辯，其選任辯護人亦以：結算明細表
    係明宙公司自行製作，並非被告丁○○親自製作，被告丁○○在審核結算明細表時因結算金額並未超出預算金額，反而
    較第一次變更後之預算還少即予核章通過，並無圖利宏毅公
    司之故意，被告丁○○未就結算明細表逐一詳查各表所列之
    項目是否符合契約之規定即予核章，其行政處理雖有疏失，
    但並無圖利之犯意；況本件工程實際上所挖取之廢棄土方確
    為 2804.88立方公尺，而結算明細表所載之廢方運棄數量亦
    為 2804.88立方公尺，是鄉公所依照結算明細表所載之廢方
    運棄數量支付運費予宏毅公司，何來圖利；再被告丁○○如
    確實要使宏毅公司溢領69,939元，藉此圖利宏毅公司，為何
    第二次變更設計會勘時會拒絕宏毅公司申請停工之要求，且
    本件工程在結算驗收時會詳細計算逾期完工之日數，處罰宏
    毅公司逾期違約金 206,711元，其罰款之金額遠高於宏毅公
    司所溢領廢方運棄項目6萬9千多元等語，為被告丁○○辯護
    。查：
  (1)被告丁○○既負責本件工程之結算，為明瞭宏毅公司於施作
    本件工程，有無依契約書之規定完成各項細目工程，自有義
    務核對、審查結算明細表，否則如何完成工程之驗收與結算
    ，且依證人劉永國於原審所證：一般結算是由主辦人員、包
    商去現場丈量，再來製作結算明細表，再來對其他相關資料
    （例如有無變更設計），然後才把確認無誤之結算表送到伊
    這裡來審核，伊僅單純審核結算明細上面之數據有無錯誤及
    有無檢附相關資料，至於結算明細與原始資料是否相符，一
    般均由主辦人員去核對，且工程卷宗之存放都是由主辦人員
    保管，本件工程之主辦人員就是丁○○等語（見原審卷第93
    頁反面），足見被告丁○○確實有核對結算明細表之義務，
    況被告丁○○於完工前，早已知悉被告丙○○有超挖土石等
    情，已詳如前述，是被告丁○○以未仔細核對結算明細表僅
    係行政疏失置辯，自不足採。
  (2)本件工程所約定之廢方運棄數量僅 2306.28立方公尺，宏毅
    公司完工結算後亦僅能領取 2306.28立方公尺之廢土方運費
    ，被告丁○○竟讓宏毅公司溢領超過此部分數量之費用，自
    有圖利之犯意。豈能因本件工程實際上所挖取之廢棄土方確
    為 2804.88立方公尺，而結算明細表所載之廢方運棄數量亦
    為2804.88立方公尺，即認被告丁○○無圖利之犯意。
  (3)依被告丙○○於原審所證：因為民眾建議公所，擔心水流到
    他們的房子，看是否能變更設計，後來申請第二次變更設計
    沒有通過等語（見原審卷第 116頁反面；而依被告丁○○所
    提出附於本院卷第74頁之宏毅公司函文，當時宏毅公司是以
    ：本公司上述工程如按原設計之擋土牆施工，則與鄰地無法
    銜接，盼貴所派員實地勘查為由，申請第二次變更設計），
    但本案並無被告丙○○上開所述需做第二次變更設計之情形
    （亦無宏毅公司上開函文所述需要做第二次變更設計之情形
    ），被告丙○○於會勘後自無從准許宏毅公司停工；參以被
    告丁○○於原審供稱：「（問：為何當場否決〈第二次〉變
    更？）因為沒有錢，但我沒有跟丙○○及明宙公司告知這個
    原因」等語（見原審卷第122頁反面)，然經費之多寡，本即
    身為工程主辦之被告丁○○所應知悉，況被告丁○○既曾向
    明宙公司表示施工現場與設計有落差而須為變更設計，其理
    應知悉所謂有落差之處為何，才會有此變更設計之需求，其
    自得事先衡量經費是否充足，何須待至現場履勘時始認為經
    費不足而當場自行決定不予變更設計，其說法已難令人信服
    ，再衡諸上開明宙公司製作之第二次變更設計預算書所附第
    二次變更設計明細表（原本扣於本案，影本見本院卷第 164
    頁），亦顯示第二次變更設計後之契約總金額與第一次變更
    設計之契約總金額（第一次變更後之設計明細表影本附於偵
    字第7055號卷第12頁）相同（均為376萬元)，並無被告丁○○所稱經費不足之問題，益徵被告丙○○所謂要做第二次變
    更設計之理由，純屬子虛烏有之事，被告兩人之目的僅係藉
    此要求明宙公司為其做第二次之測量而已。
  (4)被告丁○○犯有上開圖利之罪行，已如前述，豈能因被告丁○○其他部分所為，依約行事，即反證被告丁○○無此部分
    圖利之行為。
　5.本案事證已臻明確，被告丁○○及其選任辯護人上開所辯，
　  均屬事後卸責之詞，不足採信，其犯行同堪認定。
三、被告丙○○、丁○○行為後，刑法業於94年2月2日修正公布
    ，並95年7月1日起施行，有關本案之新舊法比較適用如下：
  (一)刑法第55條牽連犯及第56條連續犯之規定，業已修正公布刪
    除，被告丙○○之上揭犯行，因行為後新法業已刪除牽連犯
    及連續犯之規定，此刪除雖非屬犯罪構成要件之變更，但顯
    已影響行為人刑罰之法律效果，自屬法律有變更，而新刑法
    既刪除牽連犯及連續犯之規定，則被告丙○○所犯上述數行
    為，將依數罪併罰之規定分論併罰，顯較修正前為重，依刑
    法第2條第1項規定，自應適用行為時之法律即舊刑法論以連
    續犯及牽連犯較為有利。
  (二)刑法第33條第5款關於罰金刑之規定，由「罰金：銀元1元以
    上」修正為「罰金：新臺幣 1千元以上，以百元計算之」，
    本案有關罰金刑部分，經比較新、舊法結果，以適用被告丙○○行為時之法律即修正前第33條第5款規定，較為有利。
  (三)刑法第10條第2項有關公務員之定義 ，95年7月1日修正實施
    前該條項係規定「稱公務員者，謂依法令從事公務之人員」
    ，修正後該條項第 1款則改為「稱公務員者，謂依法令服務
    於國家、地方自治團體所屬機關而具有法定職務權限，以及
    其他依法令從事於公共事務，而具有法定職務權限者」，核
    其修正理由，係因公務員在刑法上所扮演的角色，有時為犯
    罪之主體，有時為犯罪之客體，為避免因具有公務員身分，
    未區別其從事職務之種類，即課予刑事責任，而有不當擴大
    刑罰權之情形，故宜針對公務員性質加以檢討修正。是修正
    後刑法有關公務員之範圍較為限縮，惟本案無論依修正前或
    修正後之公務員定義，被告均應依貪污治罪條例之規定處罰
    ，是本案有關公務員之定義，自應適用修正後規定。
  (四)貪污治罪條例第2條有關適用該條例之對象 ，亦因刑法公務
    員之定義修正，而於95年5月5日修正公布，並於同年7月1日
    施行，依上開說明 ，本件亦應適用修正後該條例第2條有關
    之公務員定義。
  (五)被告丁○○行為後 ，新修正刑法第37條第2項關於褫奪公權
    已修正為：「宣告1年以上有期徒刑 ，依犯罪之性質認為有
    褫奪公權之必要者 ，宣告1年以上10年以下褫奪公權。」而
    修正前之規定 ：「宣告6月以上有期徒刑，依犯罪之性質認
    為有褫奪公權之必要者 ，宣告1年以上10年以下褫奪公權。
    」  ，本件被告丁○○係經宣告1年以上有期徒刑（詳後述）
    ，不論依修正前 、後之刑法第37條第2項之規定，均得宣告
    褫奪公權，對被告丁○○而言並無有利或不利之情形，亦不
    生比較之問題，應直接適用新法之規定。
四、按被告丙○○係上開工地負責人及實際施作人，並綜理上開
    工程挖、運、棄土方業務，自屬為從事業務之人。被告丙○○就明知為不實之事項，在其上開職務上所製作之工程日報
    表為不實登載，顯已足生損害於芬園鄉公所對於公共工程剩
    餘土石方處理之控管及核發工程款之正確性。核被告丙○○
    所為，係犯刑法第320條第1項之竊盜罪、同法第216條、第2
    15條行使業務上登載不實文書罪；被告丁○○所為，係犯貪
    污治罪條例第 6條第1項第4款之對於主管之事務直接圖利罪
    。公訴意旨認被告丁○○在結算明細記載宏毅公司廢方運棄
    之總數量為2804.88立方公尺，浮報數量達498.6立方公尺，
    使宏毅公司得以溢領工程款共計約69,939元，被告丁○○此
    部分行為係犯貪污治罪條例第 4條第1項第3款之經辦公用工
    程浮報數量罪，惟按貪污治罪條例第 4條第1項第3款之犯罪
    要件規定為「建築或經辦公用工程或購辦公用器材、物品，
    浮報價額、數量、收取回扣或有其他舞弊情事者」，本案被
    告丙○○於上開工程所載運之廢土方確為 2804.88立方公尺
    ，已詳如前述，被告丁○○於結算明細表上記載 2804.88立
    方公尺，並無浮報數量之情形，自不構成貪污治罪條例第 4
    條第1項第3款之貪污罪，公訴意旨容有誤會，惟其社會基本
    事實同一，爰予變更起訴法條為同條例第 6條第1項第4款。
    被告丙○○不實登載業務上文書之低度行為，應為其後行使
    之高度行為所吸收，不另論罪。又貪污治罪條例第 6條之罪
    係屬身分犯，以依據法令從事公務之人員為犯罪主體，無此
    身分者，依同條例第 3條之規定，固亦得成立本罪之共同正
    犯，然必須該無此身分者與有此身分者，並非互相對立之對
    向關係，而係彼此聚合朝同一目標，共同圖利該有此身分之
    公務員，或共同圖利該無此身分者以外之其他第三人，始足
    當之；如該有身分者所圖利之對象，即係該無身分者，則兩
    人係居於彼此互相對立之對向關係，該無身分者縱因而得利
    ，除涉犯他罪名外，尚不能遽依公務員圖利罪之共犯論擬（
    最高法院89年度臺上字第5977號判決意旨參照）。本件被告
    丙○○不具公務員身分，因此不得單獨成立本件圖利罪，而
    本件被告即具公務員身份之丁○○，係就其主管事務，明知
    違背法令，直接圖利宏毅公司，使宏毅公司領得不應領取之
    工程款之不法利益，而被告丙○○為宏毅公司之上開工程負
    責人，因此被告丙○○與被告丁○○乃係對向關係，而非共
    犯間朝同一目標之合同犯意聯絡，揆諸上揭判決意旨，被告
    丙○○無從共犯該條款之罪。被告丙○○利用不知情、已成
    年之陳燦明等砂石車司機竊取上述土石方，為間接正犯。被
    告丙○○先後竊取工程範圍外及工程範圍內之土石方等行為
    ，及為掩飾行，而自94年2月24日起至同年5月23日止，連續
    在其業務上所製作之工程日報表「廢方棄運」項之「累計完
    成數」欄為不實記載，未將上開超挖之土石計入「累計完成
    數欄」，均時間緊接，觸犯構成要件相同之罪名，顯係基於
    概括犯意反覆為之，應依修正前刑法第56條連續犯之規定，
    各論以竊盜及行使業務登載不實文書一罪，並加重其刑。被
    告丙○○所犯連續竊盜罪及行使業務上登載不實文書罪，有
    方法結果之牽連關係，應從一重之連續竊盜罪處斷。
五、不另為無罪諭知部分：
  (一)公訴意旨另略以：被告丁○○對於主管事務，為直接圖被告
    丙○○之不法利益，任由被告丙○○利用施工之便，竊取上
    開工程外之土石方共計521.87立方公尺，因認被告丁○○此
    部分行為亦有涉嫌貪污治罪條例第 6條第1項第4款之圖利罪
    嫌。惟按圖利罪之處罰，以明知違背法令，而有圖自己或其
    他私人不法利益之犯意為必要，所謂明知係指直接故意而言
    ，若為間接故意或過失，均難以該罪相繩。按公務員之行政
    行為，本即有導致相關人民獲利或不利之結果，是不能單純
    以公務員之行為已使人民獲得利益之結果，反向推論而謂該
    行政行為即為圖利行為，故圖利罪之成立與否，重在審查公
    務員於行政行為時，有無圖自己或其他私人不法利益之犯意
    ，而有無圖利之犯意，應依證據認定之（最高法院91年度臺
    上字第6006號判決意旨參照）。查被告丁○○於被告丙○○
    挖取工地範圍外之土石方時並不知情，且挖取該工地範圍外
    之土石方，約 1天即完成等情，業據證人即共同被告丙○○
    於原審證述明確（見原審卷第113頁反面、第114頁），且被
    告丁○○並非每天至工地現場監工，亦據證人即共同被告丙○○於原審證述在卷，並為被告丁○○所自承（見原審卷第
    114頁反面、120頁反面），則被告丁○○是否確實基於圖利
    犯意，明知違背法令，仍怠忽其主管事務，任由被告丙○○
    挖取土石方，已非無疑。雖證人即同案被告丙○○於原審另
    證稱：被告丁○○於伊挖取工程範圍外之土石方後之2、3天
    即已知情（見原審卷第114頁)，然被告丁○○就被告丙○○
    超挖工程範圍外之土石方一事既係事後始知情，自不能因被
    告丁○○事後未予舉報，遽認其有圖利之犯意及行為，況被
    告丙○○所挖取之此部分，又係本件工程範圍外之土石，與
    本件工程無關，被告丁○○又何能圖利被告丙○○或宏毅公
    司。此部分尚無證據足認被告丁○○與被告丙○○有勾串圖
    利之情，尚難對被告丁○○遽以圖利罪刑論處。
  (二)公訴意旨另略以：被告丙○○與丁○○共同基於犯意聯絡，
    由被告丁○○在結算明細表偽載宏毅公司廢方運棄之總數量
    為2804.88立方公尺，浮報數量達498.6立方公尺，使宏毅公
    司得以溢領工程款共計約69,939元，因認被告丙○○此部分
    行為共犯貪污治罪條例第 4條第1項第3款之經辦公用工程浮
    報數量罪嫌。惟按貪污治罪條例第 3條規定：「與前條人員
    共犯本條例之罪者，亦依本條例處斷」，係指不具公務員身
    分之人與具有此身分之人共犯貪污治罪條例之罪時，前者亦
    應依同條例論罪科刑。公訴意旨雖認被告丁○○與丙○○共
    同基於犯意聯絡，由被告丁○○在結算明細偽載宏毅公司處
    理之廢方運棄總數量為2804.88立方公尺，浮報達498.6立方
    公尺，使宏毅公司因而溢領工程款，惟被告丙○○所挖取載
    運之廢方運棄總數量為 2804.88立方公尺，被告丁○○並無
    浮報數量等情，已詳如前述，被告丙○○自無涉犯此部分之
    罪嫌。
  (三)公訴意旨又略以：被告丁○○身為上開工程之主辦及監工人
    員，負責監督工程之進行，需確認施工範圍，及注意廠商是
    否有逾越範圍而施工之情形，此外施工之廠商需每天報告進
    度，再由被告丁○○核對施工廠商所製作之工程日報表與實
    際工程狀況是否相符，確認無誤後再記載於監工日報表。詎
    被告丁○○為圖被告丙○○之不法利益，竟對被告丙○○竊
    取國有土方之犯行視若無睹，任由丙○○於工程進行中超挖
    土石而竊取得手。又被告丁○○明知宏毅公司之工地負責人
    即被告丙○○於上開工程中，若依契約與設計圖施工所餘之
    工程廢土數量應為 2306.28立方公尺，且被告丙○○實際交
    由建箇公司處理之廢棄土方僅有2307立方公尺，但實際清運
    之廢土數量卻不僅止於此（依施工前後地形圖測量計算結果
    為2804.88立方公尺)，竟與被告丙○○基於共同犯意之聯絡
    ，由被告丙○○製作不實之工程日報表、再由被告丁○○製
    作不實之監工日報表，虛偽登載廢土清運之數量為 2306.28
    立方公尺，藉以掩飾土方遭竊之事實；復於結算明細表偽載
    宏毅公司處理之廢棄土方為 2804.88立方公尺，使被告丙○○得以溢領工程款69,939元元，足生損害於芬園鄉公所，因
    認被告丁○○此部分另涉有第216條、第213條之行使公務員
    登載不實文書罪嫌。訊據被告丁○○堅決否認涉有此部分之
    犯行，辯稱：在伊擔任本案工程監工期間，共負責14項工程
    ，伊無法每天均至現場監工，就包商有無超挖、盜取工程內
    之土方，自無從知悉等語。經查：
  1.被告丁○○並非每日均至本件工程之現場監看等情，業據證
    人即被告丙○○證述如前；而依證人劉永國於偵查中所證：
    「（問：監工如何瞭解土石運多少？）監工必須按照每日運
    送之數量，登記在施工日誌或監工日誌」、「（問：監工如
    何知道每日運送之數量？）承包商要向他報告」、「（問：
    如何確認承包商報告的事實？）過程中沒辦法知道，只能大
    略知道幾立方」等語（見他字第274號卷第39頁)，於原審證
    稱：「（問：丁○○就本案工程他是監工，他負責工程之內
    容為何？）工程進行中，3、5日必須去巡視，然後記載在監
    工日誌，並監視工程的進行，要看施工是否與施工圖相符」
    、「（問：數量如何確定？）．．．關於棄土部分，詢問現
    場施工人員或工地主任載運土方的車輛有幾輛，再依每輛容
    量多少，依監工人員的專業去推算多少土方」、「（問：你
    剛才說數量是包商跟監工說的，那監工如何去確認包商所說
    的是事實？）這要監工人員依現場的狀況去瞭解」、「（問
    ：在這監工期間丁○○手上總共負責幾個工地？）確實數量
    我忘記了，概略約有20、30件左右，因為我們負責工程的只
    有2個（人)」等語（見原審卷第93、94頁）；及證人乙○○
    於原審證稱：「（問：這個數量〈指廢土方〉如何計算？）
    現場實際測量，我們測量是用儀器去測高程點，然後再回來
    計算設計之高度」等語（見原審卷第97頁反面），足見被告
    丁○○雖係本案之監工，然因其同時負責監工之工程甚多，
    故不能每天均前往本案之工程地點查看，而被告丁○○亦僅
    係根據被告丙○○所陳報之載運廢土方數量記載於監工日報
    表，但被告丙○○究載走多少數量之廢土方，則需經過實地
    測量始能知悉確切之數量。
  2.查被告丁○○雖需負責監督工程之進行，及注意廠商是否有
    逾越範圍而施工之情形，且施工之廠商需每天向其報告工程
    進度，再由被告丁○○核對施工廠商所製作之工程日報表與
    實際工程狀況是否相符，確認無誤後再記載於監工日報表。
    惟被告丁○○既須同時負責多處之工程，且又無法天天親至
    本件工程地點監看及現場測量，其是否能知悉被告丙○○向
    其報告之工程進度是否確實，即有可疑，況被告丙○○為掩
    飾其竊取土石之犯行，衡情亦不可能將實情告知被告丁○○
    ，是被告丁○○辯稱：伊無法每天均至現場監工，就包商有
    無超挖、盜取工程內之土方，自無從知悉等語，尚堪採信。
  3.又前已述及宏毅公司所挖取之廢棄土方為 2804.88立方公尺
    ，故被告於於結算明細表上記載宏毅公司處理之廢棄土方為
    2804.88立方公，並無虛偽記載之情形。
  4.綜上所述，本案並無其他證據足以證明被告丁○○涉有此部
    分虛偽登載不實之犯行。
  (四)被告丙○○、丁○○此部分之犯嫌尚屬不能證明，因公訴意
    旨認渠等此部分犯行與上揭業經論罪科刑部分之犯行，具有
    牽連犯之裁判上一罪關係，爰均不另為無罪之諭知。
六、原審以被告兩人罪證明確，予以論罪科刑，固非無見，惟查
    ：(一)被告丙○○係自94年2月24日起至同年5月23日止，連續
    在其每一工作天所製作之工程日報表「廢方棄運」項之「累
    計完成數」欄，未將上開超挖之土石計入「累計完成數欄」
    ，並將該日報表交給被告丁○○而行使之，核其所為，應係
    連續觸犯行使業務上登載不實文書罪，原審認被告丙○○係
    接續犯一罪，即有未恰；(二)本案並無證據足以證明被告丁○○犯有刑法第 213條之罪，原審認被告丁○○亦涉有此部分
    之犯行，亦有未洽。被告兩人上訴意旨猶執前詞指摘原判決
    不當，及檢察官上訴意旨略以：被告丁○○在結算明細表上
    偽載廢方運棄總數量為 2804.88立方公尺，其所為應係觸犯
    貪污治罪條例第 4條第1項第3款之罪嫌，指摘原判決不當，
    雖均無理由，至檢察官雖對被告丙○○部分亦提起上訴，然
    上訴理由書中並未敘述不服原判決之理由，此部分之上訴同
    屬無理由，惟原判決既有上開可議之處，自應由本院將原判
    決撤銷改判。爰審酌被告丁○○身為公用工程之主辦及監工
    人員，不思嚴格監督、審查工程施工情況，反圖利包商，其
    犯行對於公共工程之管控及政府形象之損害甚鉅，被告丙○○為圖私利，竟利用施作公共工程之便，竊取國有土石方並
    藉此溢領工程款，惟事後宏毅公司於 95年7月12日，已將溢
    領之工程款返回芬園鄉公所（有彰化縣芬園鄉公所收入繳款
    書存卷可參），並參酌渠等之犯罪動機、手段、所生危害及
    犯後態度等一切情狀，分別量處如主文所示之刑，並依貪污
    治罪條例第17條、刑法第 37條第2項規定，宣告被告丁○○
    褫奪公權3年。另按貪污治罪條例第10條規定犯同條例第4條
    至第6條之罪 ，所得財物應予追繳分別沒收或發還被害人，
    必犯人因犯該罪有「所得」或應予共犯連帶追繳之場合始足
    當之，本件不能證明被告丁○○此部分犯罪有取得財物，亦
    無應與共犯連帶追繳之問題，自無上開法條之適用，附此敘
    明。
據上論斷 ，應依刑事訴訟法第299條第1項前段、第300條，貪污
治罪條例第6條第1項第4款、第17條，刑法第11條前段、第2條第
1項前段、第第 216條、第215條、第320條第1項，修正前刑法第
55條、第56條、第37條第2項 ，刑法施行法第1條之1，判決如主
文。
本案經檢察官甲○○到庭執行職務。
中　　華　　民　　國　　96　　年　　10　　月　　25　　日
            刑事第十庭    審判長法　官　林　照　明
                                法　官　林　欽　章
                                法　官　蔡  名  曜
上列正本證明與原本無異。
如不服本判決應於收受送達後十日內向本院提出上訴書狀，其未
敘述上訴之理由者並得於提起上訴後十日內向本院補提理由書（
均須按他造當事人之人數附繕本）。
                                書記官　劉　恒  宏
中　　華　　民　　國　　96　　年　　10　　月　　30　　日
附錄本案論罪科刑法條全文：
貪污治罪條例第6條第4項
有下列行為之一者，處 5 年以上有期徒刑，得併科新臺幣 3 千
萬元以下罰金：
四、 對於主管或監督之事務，明知違背法令，直接或間接圖自
     己或其他私人不法利益，因而獲得利益者。
中華民國刑法第215條
從事業務之人，明知為不實之事項，而登載於其業務上作成之文
書，足以生損害於公眾或他人者，處3 年以下有期徒刑、拘役或
5 百元以下罰金。
中華民國刑法第216條
（行使偽造變造或登載不實之文書罪）
